【裁判字號】    88,訴,1785
【裁判日期】    890322
【裁判案由】    偽造文書等
【裁判全文】
臺灣板橋地方法院刑事判決                        八十八年度訴字第一七八五號
    公  訴  人  臺灣板橋地方法院檢察署檢察官
    被      告  丙○○
    指定辯護人  甲○
右列被告因偽造文書等案件，經檢察官提起公訴 (八十七年度偵字第一四二六二號)
，甲○判決如左：
    主  文
丙○○無罪。
    理  由
一、公訴意旨略以：被告黃啟明係振志有限公司（下稱振志公司）、揚庭工業有限公
    司（下稱揚庭公司）負責人，明知其已週轉不靈、經濟困窘，竟與其妻即掌管上
    開二公司財務之丁○○（另案由臺灣高等法院審結）共同意圖為自己不法所有，
    並基於概括之犯意，自民國（下同）八十三年間起至八十六年九月止，持附表一
    、二、六之支票十張向乙○○○詐借現金新台幣（下同）數百萬元，並意圖供行
    使之用，趁上開二公司員工廖昆明、陳木聰、黃鎮岳、黃文冬（以上四人因年籍
    、住居所均不詳，由檢察官暫行簽結）之辦理勞保印章置於公司及掌理該二公司
    之財務之便，盜用廖昆明、陳木聰、黃鎮岳、黃文冬等人之印章，偽簽如附表編
    號三、四、五（起訴書漏未記載附表）所示振志公司、揚庭公司之空白支票上，
    進而持向乙○○○詐借二百餘萬元，乙○○○不疑有他，因而如數支付。因認被
    告丙○○所為係涉有，刑法第二百零二條第一項之偽造有價證券罪及第三百三十
    九第依項之詐欺罪嫌。
二、公訴人認被告丙○○涉有上開罪嫌係以：被告自承上開二公司事務均由伊與其妻
    共同處理，且丁○○向告訴人乙○○○借款之事，伊亦了然等情，及告訴人乙○○○於偵查中之指訴，並有如附表所示之支票十四張足稽等情，為其主要論據。
    訊據被告丙○○堅決否認詐欺及偽造文書犯嫌，辯稱：我從頭到尾都不知道，直
    到公司發生財務危機跳票時，我才知道。這事是因我太太自首，才爆發出來。我
    太太丁○○已因偽造有價證券，經台灣板橋第方法院判處有期徒刑一年八月，並
    經台灣高等法院駁回檢察官上訴而判決確定。財務是我太太負責，我從不過問等
    語。
三、按犯罪事實應依證據認定之，無證據不得推定其犯罪事實，刑事訴訟法第一百五
    十四條定有明文，又告訴人之告訴，係以使被告受刑事訴追為目的，是其陳述是
    否與事實相符，仍應調查其他證據以資審認；且認定不利於被告之事實，須依積
    極證據，苟積極證據不足為不利於被告事實之認定時，即應為有利於被告之認定
    ，更不必有何有利之證據，最高法院五十二年台上字第一三００號判例及三十年
    上字第八一六號判例分別著有明文可資參照。經查：
    (一)證人丁○○於甲○審理時到庭證稱：「（問：用員工廖昆明等人印章簽發支票
      是誰所為？被告知情否？）是我簽發的。被告不知情。他只知道我向告訴人乙○○○借錢，但是不知道我是用偽造的支票借錢。（問：在振志公司、揚庭公
      司負責財務調度否？）是。（問：被告有過問公司財務否？）沒有。他只是技
      術上管理員工。（問：為何會欠告訴人吳林淑為數百萬元？）因為經濟不景氣
      ，公司貨物沒辦法出去，又被倒帳約四百多萬元，以致週轉不靈等語（見甲○
      八十九年三月十五日筆錄）。是茍依證人丁○○所證，則被告丙○○雖係擔任
      振志公司及揚庭公司之負責人，惟因振志公司及揚庭公司之財務調度均係丁○○所負責，被告並不過問，自不能僅因丁○○持偽造支票向告訴人調借現金，
      即認被告有共同之犯意聯絡。
    (二)丁○○係振志公司及揚庭公司負責人丙○○之妻，丁○○負責該二公司財務之
      管理及收支，而與吳重盛之妻乙○○○，有金錢借貸關係，丁○○原皆以該二
      公司名義之支票及客票分期攤還借款利息，並同時向乙○○○借款。迨至八十
      六年六月至同年七月間，振志公司及揚庭公司經濟狀況逐漸陷入困境，丁○○
      為使其簽發予乙○○○之支票由表面上觀之係屬他人簽發之客票，竟明知原在
      振志公司及揚庭公司任職而離職之黃文冬、陳木聰、黃鎮岳、廖昆明並未授權
      其簽發各該人名義之支票，竟基於概括犯意，意圖為自己不法之所有，並基於
      供行使之用之意圖，先後在其位於臺北縣三重市○○路○段一０二巷三十三號
      六樓之住處及臺北縣蘆洲市○○路二三０巷十八之十號之上開公司所在地，盜
      用屬黃文冬、陳木聰、黃鎮岳、廖昆明所有留於振志公司、揚庭公司原用於具
      領薪資及申請勞工保險之用之印章，連續偽造如附表所示之黃文冬、陳木聰、
      黃鎮岳、廖昆明為發票人或共同發票人名義之支票。丁○○先於八十六年六月
      某日，連續偽造附表(1)、(2)所示之黃文冬、陳木聰為共同發票人及發票人之支
      票，隨即至乙○○○位於臺北縣蘆洲市○○路五十九巷七十二弄二之三號住處
      ，將該二張面額共計九十六萬三千四百六十元之支票交付予乙○○○，據而行
      使，除部分供以清償先前積欠乙○○○債務之利息，並供作擔保，向乙○○○
      詐借八十餘萬元，使乙○○○陷於錯誤而如數給付。嗣於同年七月某日，丁○○又連續偽造附表(3)、(4)所示之黃鎮岳、廖昆明為共同發票人及發票人之支票
      ，隨即至乙○○○上開住處，將該二張面額共計一百二十二萬一千五百六十五
      元之支票交付予乙○○○，據而行使，除部分供以清償先前積欠乙○○○債務
      之利息，並供作擔保，再向乙○○○詐借一百餘萬元，使乙○○○陷於錯誤而
      如數給付。嗣乙○○○屆期提示，均遭退票，始知受騙。丁○○於八十七年一
      月二十日具狀向尚未發覺上揭犯罪情節之臺灣板橋地方法院檢察署檢察官自首
      。案經臺灣板橋地方法院檢察署偵查起訴，丁○○並接受裁判。而由甲○以八
      十七年度訴字第九二九號判處有期徒刑一年八月，嗣並經台灣高等法院以八十
      七年度上訴字第四七四九號駁回檢察官之上訴，案經確定，此有各該判決書二
      件附卷可稽。是本件偽造附表所示之支票應係丁○○個人單獨所為，亦無任何
      積極證據足資證明被告事前知情而共同參與。
    (三)告訴人乙○○○於甲○審理時稱：丙○○和丁○○是夫妻，八十三年間到我家
      ，說要我幫他調頭寸，因為我們是同行，是從事鑄造業起先他們是拿客票，有
      兌現，後來他們夥同曾泰郎、陳榮衾、黃鎮岳、黃文冬、陳木聰、廖昆明等人
      ，由丙○○夫妻拿這些人簽發的支票，來調現，共調了五百多萬元，之後全不
      兌現等語（見甲○八十八年十一月十八日筆錄），是依告訴人所稱借款經過，
      本件純係同行間之調借現金，被告丙○○尚無何施用詐術之可言。此外，復查
      無其他積極確切之證據足資認定被告丙○○有前開犯嫌，既不能證明被告犯罪
      ，依右開說明，自應依法為被告無罪之諭知。
據上論斷，應依刑事訴訟法第三百零一條第一項，判決如主文。
本案經檢察官張慶林到庭執行職務
中      華      民      國    八十九    年      三      月    二十二    日
                                      臺灣板橋地方法院刑事第一庭
                                          法  官    胡  堅  勤
右正本證明與原本無異。
如不服本判決，應於判決送達後十日內，向甲○提出上訴狀。
                                          書記官    劉  文  美
中      華      民      國    八十九    年      三      月    二十四    日
附表：
(1)共同發票人名義人：偽造之黃文冬名義，付款人：上海商業儲蓄銀行蘆洲分行，面
  額：新臺幣（下同）五十六萬二千二百八十五元，發票日：八十六年十月五日，票
  號：LCA0000000之支票一張（另有發票人名義人揚庭公司部分，係丁○○經概括授
  權簽發，不在沒收之列）。
(2)發票人名義人：偽造之陳木聰名義，付款人：彰化商業銀行東三重分行蘆洲辦事處
  ，面額：四十萬一千一百七十五元，發票日：八十六年十一月三十日，票號：
  YM0000000之支票一張。
(3)發票人名義人：偽造之黃鎮岳，付款人：上海商業儲蓄銀行蘆洲分行，面額：五十
  一萬三千二百二十八元，發票日：八十六年十月三十一日，票號：  LCA0000000之
  支票一張（另有發票人名義人揚庭公司部分，係丁○○經概括授權簽發，不在沒收
  之列）。
(4)發票人名義人：偽造之廖昆明，付款人：台新國際商業銀行蘆洲分行，面額：七十
  萬八千三百三十七元，發票日：八十六年十一月二十五日，票號：  LC0000000 之
  支票一張。


司法院資訊處製作；財團法人民間司法改革基金會備份。
